臺灣新竹地方法院民事判決  
111年度簡上字第2號
上  訴  人  張博鈞  


訴訟代理人  廖克明律師
被 上 訴人  羅澄妹（原名羅𡼎勍）

訴訟代理人  蔡嘉恩律師
上列當事人間確認本票債權不存在事件，上訴人對於民國110年1
0月21日本院竹北簡易庭110年度竹北簡字第232號第一審判決提
起上訴，本院於民國111年9月14日辯論終結，判決如下：
　　主　　　文
上訴駁回。
第二審訴訟費用由上訴人負擔。
　　事實及理由
壹、程序方面：
一、按確認法律關係之訴，非原告有即受確認判決之法律上利益
    者，不得提起之；確認證書真偽或為法律關係基礎事實存否
    之訴亦同，民事訴訟法第247條第1項定有明文。所謂即受確
    認判決之法律上利益，係指因法律關係之存否不明確，致原
    告在私法上地位受有侵害之危險，而此危險得以對被告之確
    認判決除去者而言（最高法院52年上字第1922號著有判例可
    資參照）。本件被上訴人執有上訴人簽發，發票日為民國10
    8年11月17日，票面金額為新台幣（下同）200萬元、票號24
    9406號、未載到期日之本票1紙（下稱系爭本票），向本院
    聲請准予強制執行，經本院以110年度票字第116號裁定准予
    強制執行，有該民事裁定1份附卷供參（見原審卷第15、16
    頁）。則被上訴人執有系爭本票並對於上訴人主張權利，上
    訴人既否認系爭本票超過1,494,600元之部分債權存在，應
    認被上訴人得否主張系爭本票債權，顯會影響上訴人之法律
    上地位，而上開不安之狀態，得以確認判決除去，是上訴人
    提起本件確認之訴，有即受確認判決之法律上利益，合先敘
    明。
二、上訴人於原審請求確認被上訴人所持有之系爭本票債權，在
    超過149萬元之部分對上訴人不存在，嗣於提起第二審上訴
    時減縮其聲明如後開聲明所示，核屬減縮應受判決事項之聲
    明，依民事訴訟法第436 條之1 第3 項準用第446 條第1 項
    但書、第255 條第1 項第3 款規定，應予准許。    
貳、實體部分：　　
一、上訴人起訴主張，除與原審主張相同外，另補稱：
　㈠上訴人係因公司資金需求，於107年6月間向被上訴人借款200
    萬元（下稱系爭借款），借款時因念及兩造為親戚關係，並
    未約定清償日及利息，上訴人當時僅承諾若公司有賺錢就會
    還錢，故自107年10月起即不定期、不定額陸續以匯款之方
    式將借款返還被上訴人。嗣於108年11月17日被上訴人突然
    委請訴外人陳姷暻要求上訴人簽發本票及借據，當時上訴人
    原不願簽發，係因被上訴人稱兩造為親戚關係，簽立憑證僅
    係證明有系爭借款之事實，使被上訴人有所保障，嗣後並不
    會持該等憑證向上訴人主張權利等語，上訴人不疑有他，亦
    未曾想被上訴人會否認上訴人已部分清償之借款，故簽發系
    爭本票交付予被上訴人。詎被上訴人竟無預警執系爭本票對
    上訴人聲請裁定准予強制執行，並於原審中辯稱上訴人已匯
    款之445,400元僅清償利息而非本金等語，然如前所述，兩
    造間就系爭借款並未約定任何定期或定額之利息給付，因此
    原判決就本件事實之認定有諸多違誤之處。
　㈡原判決認定上訴人自107年10月11日起至110年3月止，共匯款
    505,400元予被上訴人，該部分款項係清償系爭借款之利息
    而非本金等語，應有違誤：
　⒈原判決雖略以衡諸常情，如兩造無按月給付利息之約定，上
    訴人何須按月固定匯款5萬元予被上訴人為由，認為兩造間
    有約定上訴人應按月給付5萬元利息等語，然上訴人並未每
    月均有匯款5萬元，兩造間簽立系爭本票及借據亦非因上訴
    人暫停給付利息所致，蓋上訴人係於108年11月17日簽立系
    爭本票及借據，惟上訴人於108年9月25日、108年10月25日
    仍各有匯款5萬元、10萬元予被上訴人，顯見本件並無被上
    訴人所謂上訴人長期積欠利息之事實。
　⒉又原判決復以上訴人於108年11月17日簽發系爭本票時，未將
    面額扣除395,400元，仍簽發面額200萬元之本票，可見上訴
    人日前給付之395,400元並非提前清償本金等語。然當時訴
    外人陳姷暻係向上訴人表示，系爭本票及借據係作為上訴人
    曾向被上訴人借款之證明而已，而上訴人因認為兩造最初約
    定之系爭借款金額確實為200萬元，便簽發面額200萬元之系
    爭本票，倘當時兩造係本於結算之目的而簽發，上訴人自會
    要求扣除，但當時被上訴人係稱伊要有個證明，並不會持系
    爭本票主張權利等情，原判決對此未察，逕為不利於上訴人
    之認定，上訴人實屬冤抑。
　⒊再者，倘兩造間確實如被上訴人所辯有約定月息百分之2.5之
    利息，108年11月17日被上訴人要求上訴人簽立系爭本票及
    借據時，應會要求上訴人簽立利息部分之本票，或於借據上
    記載利息之約定，由此即可證明兩造間確實並無利息之約定
    ，是被上訴人辯稱兩造間有利息之約定，並非事實。
　⒋因此，兩造間於借款時並未約定上訴人應何時返還系爭借款
    ，亦未約定利息，僅約定上訴人只要有能力，便提前清償，
    此亦合乎民法第316條之規定，是上訴人自107年10月11日起
    至110年3月共匯款505,400元予被上訴人，均應清償系爭借
    款本金，而應扣除系爭本票債權。
　㈢退步言之，縱認兩造間有利息之約定，然依被上訴人所辯稱
    之利息為月息百分之2.5，年息則為百分之30，依民法第204
    條規定，已逾年息百分之20，而依同法第216條、第316條，
    上訴人即得在1個月前預告債權人，並於此後指定清償之類
    型係本金而非利息。而上訴人係於108年11月17日告知會陸
    續將本金清償給被上訴人，可見上訴人在此之後所為之清償
    均係本於清償本金之意思為之，又被上訴人並未要求上訴人
    簽發利息金額之本票或要求上訴人簽立任何兩造間有約定利
    息之證明，可知被上訴人已知悉對於上訴人已指定未來之匯
    款皆係償還本金，且無反對之意思表示。因此上訴人於108
    年11月17日簽發系爭本票及借據後所給付之5萬元及匯予訴
    外人法輔資產管理有限公司（下稱法輔公司）之6萬元，亦
    應認為係本金之償還。
二、被上訴人則以，除與原審抗辯相同外，另補稱：
　㈠上訴人為訴外人宏鈞綠能源股份有限公司（下稱宏鈞公司）
    之負責人，為公司資金周轉之故向親戚借款，包括被上訴人
    之女兒陳姷暻、外甥陳國助及被上訴人均為借款對象。被上
    訴人原顧慮所有現金均作為養老金使用而不欲借款，故委託
    女兒即訴外人陳姷暻處理，後來見上訴人確實有依約按月清
    償5萬元利息予訴外人陳姷暻，始於3個月後之107年6月22日
    同意借款200萬元予上訴人，並約定上訴人應按月給付5萬元
    利息予被上訴人。由於上訴人確實於107年10月間至108年2
    月間按月給付上開利息，故被上訴人不疑有他。惟上訴人之
    後長達6個月均未給付任何金錢給被上訴人，被上訴人為保
    障自身權利，遂於108年11月17日約定由上訴人簽發系爭本
    票予被上訴人作為還款擔保。上訴人並於108年12月31日同
    意再出借45萬元予上訴人。詎上訴人自108年12月31日後，
    即再無按月給付前開利息，經訴外人陳姷暻代為催討後，上
    訴人仍表明無法清償。被上訴人擔心上訴人最終拒絕清償24
    5萬元之本金債務，遂於110年3月與訴外人陳姷暻共同委託
    訴外人法輔公司處理代為與上訴人聯繫，並循法律手段對上
    訴人進行債務催討及執行等程序。由於上訴人至今並未清償
    系爭借款本金，被上訴人因此就系爭本票向鈞院聲請裁定本
    票准予強制執行獲准，並非無據。
　㈡兩造間就系爭借款有約定每月5萬元之利息（即月息百分之2.
    5）
　⒈兩造間就系爭借款有約定上訴人須按月給付被上訴人5萬元之
    利息（即月息百分之2.5），上訴人基此確實於107年10月11
    日、107年11月12日、108年1月10日、108年2月27日、108年
    9月25日、108年11月25日各匯款5萬元，另於107年12月10日
    匯款45,400元、108年10月25日匯款100,000元，合計445,40
    0元，前開事實亦為原審判決所採信。
　⒉又依一般情形，借款完全不收利息，有違經驗法則，何況系
    爭借款金額高達200萬元，且該借款係交由上訴人作為公司
    資金運用，此即為上訴人為何於借款之初即按月支付5萬元
    。又兩造雖係親戚，故於107年6月22日借款時未簽立借據或
    票據，嗣因上訴人於108年3月至同年8月暫停付款，被上訴
    人乃於108年11月17日央求上訴人簽發系爭本票作為還款之
    擔保，並同時補簽立借據。由於上訴人於開立系爭本票之前
    即已匯款395,400元，則上訴人應該於開立本票時予以扣減
    以維自身權益，惟上訴人仍簽發面額200萬元之系爭本票，
    足見上訴人於簽發系爭本票及借據時應知本金尚未清償，前
    開事實亦為原審判決所採信。且上訴人稱「上訴人疏未依票
    據法相關規定要求執票人在票據上記載所收金額」等語，此
    亦與系爭本票開立時間係在上訴人償還款項之後一事不符，
    可見上訴人所言顯然違反證據法則及論理法則。
　㈢另由於上訴人簽發系爭本票時，被上訴人已依系爭借款約定
    得對上訴人請求17個月之利息債權（107年7月起至108年11
    月止），參照最高法院108年度台上字第585號判決意旨，被
    上訴人得主張就上訴人所提出之給付，先抵充法定利率限制
    之年息百分之20，依系爭借款本金200萬元計算，即每月有
    請求權之利息債權為33,333元（計算式：200萬元×20%÷12月
    ＝33,333元，小數點以下無條件捨去），故被上訴人得對上
    訴人主張之利息債權共17個月，合計利息566,661元。基此
    ，上訴人自107年10月11日起至108年11月25日止所提出之給
    付445,400元，經抵充利息後，尚有121,261元利息債權並未
    清償。另自上訴人簽發系爭本票後，經計算系爭本票自108
    年11月18日起至110年3月之本票利息共16萬元（計算式：20
    0萬元×6%÷12月×16月＝160,000元），再加計前述尚未清償之
    約定利息債權121,261元，扣除110年3月自訴外人法輔公司
    收受上訴人清償金額6萬元後，上訴人於110年3月時尚有221
    ,261元之利息債權尚未清償（計算式：160,000元＋121,261
    元－6萬元＝221,261元），故系爭本票之債權200萬元尚未獲
    得任何數額之清償。且上開事實亦為原審判決所採信，可見
    上訴人仍應負票據發票人之責任，上訴人之主張為無理由。
　㈣上訴人係於107年6月22日跟被上訴人借款200萬元，中間匯款
    395,400元給被上訴人，108年11月17日還同意簽發系爭本票
    給被上訴人，發票人必須依照本票所載文義負責，上訴人係
    訴外人宏鈞公司之負責人，對於簽發借據跟本票之效果不可
    能不清楚，足見上訴人自己明白其在108年11月17日時尚未
    償還借款本金，之前給付均為利息。又因上訴人有支付利息
    ，被上訴人始於108年12月31日同意再出借45萬元予上訴人
    ，倘上訴人所稱其之前均係清償借款本金，則被上訴人於10
    8年11月底之前僅收到445,400元，竟在108年12月31日又再
    出借45萬元予上訴人，顯然不合常理。又上訴人如主張其之
    前所給付之金錢均係分期給付借款本金，自應由上訴人舉證
    證明雙方有分期清償債務之約定。
　㈤又上訴人如欲主張其依民法第204條第1項之期前還本權，係
    基於上訴人已承認兩造有約定利息之情形為前提。且民法第
    204條第1項規定之期前還本權，係基於債務經過1年後，並
    於1個月前預告債權人之要件，惟事實上上訴人從未告知要
    提前還本，上訴人於108年11月17日簽發系爭本票時亦未預
    告被上訴人要提前還本，至上訴人主張其於108年11月17日
    以疫情爆發為由告知被上訴人要提前還本，並非事實，蓋疫
    情係於109年1月21日首次爆發，此為上訴人臨訟拖詞。
　㈥縱上訴人主張期前還本權，亦僅係將清償順序改為先抵充原
    本，惟原本約定之利息仍要繼續計算，於本件情況，如上訴
    人主張其於108年11月17日簽發系爭本票時有預告1個月後開
    始還本，則計算至110年3月31日鈞院裁定准許本票強制執行
    期間，當時之本利和為3,072,322元，累計仍超過系爭本票
    之票面金額200萬元，故縱使上訴人主張期前還本權，對本
    件判決之結果仍無影響。
三、原審認被上訴人就系爭本票對於上訴人有本票債權存在，而
    判決駁回上訴人之請求，上訴人聲明不服，提起上訴後減縮
    請求，上訴聲明為：㈠原判決關於下開第2項部分廢棄；㈡確
    認被上訴人所持有之系爭本票，於超過1,494,600元部分之
    本票債權，對於上訴人不存在。㈢第一、二審訴訟費用均由
    被上訴人負擔。被上訴人答辯聲明則為：㈠上訴駁回。㈡第二
    審訴訟費用由上訴人負擔。
四、兩造不爭執事項：
　㈠上訴人於107年6月22日向被上訴人借貸系爭借款，嗣並簽發
    系爭本票。
　㈡上訴人於原審判決附表「原告匯款日」欄所示之日期，轉帳
    「原告匯款金額」欄所示之金額予被上訴人，合計共445,40
    0元。
　㈢被上訴人前曾委請訴外人法輔公司催收系爭借款，並於110年
    3月間收受上訴人清償之金額6萬元。
　㈣被上訴人持系爭本票向本院聲請本票准許強制執行，經本院
    以110年度票字第116號民事裁定准許。
五、本件爭點：
　㈠系爭借款有無約定利息？數額為何？
　㈡上訴人清償如原審判決附表所示之金額共505,400元抵充利息
    與本金後尚餘之金額為何？系爭本票債務是否業已清償？
　㈢上訴人主張系爭借款並未約定利息，其所清償之505,400元均
    係本金，系爭本票債務僅餘1,494,600元，起訴請求確認被
    上訴人所持有之系爭本票債權超過1,494,600元之部分對上
    訴人不存在是否有理？
六、本院之判斷：　
　㈠按解釋契約，應於文義上及論理上詳為推求，以探求當事人
    立約時之真意，並通觀契約全文，斟酌訂立契約當時及過去
    之事實、交易上之習慣等其他一切證據資料，本於經驗法則
    及誠信原則，從契約之主要目的及經濟價值作全盤之觀察，
    以為其判斷之基礎，不能徒拘泥字面或截取書據中一二語，
    任意推解致失其真意（最高法院19年上字第58號判例、18年
    上字第1727號判例、99年度台上第1421號判決要旨參照）。
    又證據資料並不以能直接單獨證明之直接證據為限。凡先綜
    合其他情狀，證明某事實，而某事實依經驗法則或論理法則
    ，足以推認該待證事實存在，該證明某事實之間接證據，亦
    包括在內（最高法院106年度台上字第1722號判決意旨參照
    ）。
　㈡上訴人雖主張兩造於借款時並無任何利息或清償期約定，僅
    約定有錢時會多給，兩造簽立之借據亦無利息約定之記載乙
    情，固有借據1紙附卷供參（見原審卷第103頁），惟為被上
    訴人所否認，辯稱兩造有約定上訴人須每月給付被上訴人5
    萬元利息(即月息2.5%)等語。經查：
　⒈觀諸被上訴人於原審所提中國信託銀行存款交易明細（見原
    審卷第53頁）所示，上訴人自107年10月11日起至108年2月2
    7日，均按月固定轉帳匯款5萬元予被上訴人（其中107年12
    月10日匯款45,400元），嗣中斷數月後，再於109年9月25日
    匯款5萬元、108年10月25日匯款10萬元、108年11月25日匯
    款5萬元，合計如原審判決「原告匯款金額欄」所示共445,4
    00元，此為兩造所不爭執，細譯上訴人於108年11月17日簽
    立系爭本票前之匯款頻率及數額，核與被上訴人辯稱上訴人
    按月應給付其利息5萬元一節大致相符。衡諸常情，如兩造
    無按月給付利息之約定，上訴人何須按月固定匯款5萬元予
    被上訴人？參以系爭借款金額達200萬元，金額非微，兩造
    亦非交情深厚之至親關係，堪認被上訴人應無不向上訴人收
    取利息即同意借貸之可能。尤有甚者，被上訴人另於108年1
    2月31日再次借款45萬元予被上訴人，兩造對此亦無爭執（
    見原審卷第90頁），若謂兩造就系爭借款未有利息之約定，
    被上訴人於系爭借款之本金數額僅獲償不到4分之1，焉有可
    能無端再次出借款項予上訴人？是被上訴人辯稱：兩造間就
    系爭借款有約定利息等語，尚非全然無稽。
　⒉又上訴人於簽發系爭本票之前合計已匯款395,400元予被上訴
    人，倘如上訴人所稱其所匯款項均為償還系爭借款之本金，
    則上訴人於簽發系爭本票及借據時自應扣減已匯款之395,40
    0元或在借據上註記已還款金額，以維自身權益，惟上訴人
    仍簽發面額200萬元之系爭本票並於借據上表明「本人張博
    鈞（即上訴人）於中華民國107年6月22日茲向羅𡼎勍小姐（
    即被上訴人）借款新臺幣貳佰萬元整，以此據作為憑證，此
    後該借款如無還款，願付一切法律賠償責任；並開立本票新
    臺幣貳佰萬元整，作為借款擔保」等語（見原審卷第103頁
    ），益徵上訴人於簽發系爭本票及借據時應知系爭借款之本
    金均尚未清償，否則豈有簽發與原約定借款金額相符之本票
    及借據之理？上訴人主張系爭借款未約定利息云云，顯與常
    情不符，難信為真。
　⒊準此，系爭借款之借據雖無利息之記載，然本院綜酌上情，
    認被上訴人所稱兩造就系爭借款，有約定按月給付5萬元利
    息(即月息2.5%)乙節，應屬真實，堪以信採。
　㈢次按清償人所提出之給付，應先抵充費用，次充利息，次充
    原本，民法第323條前段定有明文。又所謂應先抵充之利息
    ，係僅指未超過法定利率限制之利息而言，至超過法定利率
    限制之利息，自難謂包括在內，亦不得執該規定，謂債務人
    就其約定超過法定利率限制之利息，已為任意給付。（最高
    法院108年度台上字第585號裁判意旨供參）。再110年1月20
    日修正公布之民法第205條固規定：「約定利率，超過週年
    百分之16者，超過部分之約定，無效」，並自110年7月20日
    起施行；惟依民法債編施行法第10條之1規定，於民法債編
    修正施行前約定之利息債務，僅於修正施行後發生之利息，
    有修正後民法第205條規定之適用，於修正施行前發生之利
    息債務，仍應適用修正前民法第205條規定，即被上訴人對
    於兩造約定利率超過週年百分之20者，對於超過部分之利息
    ，無請求權。
　㈣兩造就系爭借款所約定之利息為每月2.5分（即年息30%），
    已逾民法第205條修正前、後最高利率即年息百分之20、16
    之限制，被上訴人未能提出證據證明上訴人有任意給付之意
    思。是依前述規定，上訴人所為如原審判決附表「原告匯款
    金額」欄所示之清償金額，應先抵充未超過年息百分之20之
    利息，即每月33,333元（計算式：200萬元×20%÷12＝33333.3
    )，後方能充原本。以原告合計清償505,400元計算，共抵充
    15.16個月利息（計算式：505,400÷33333=15.16），亦即僅
    能抵充至108年10月未滿之利息，至於本金部分則尚未清償
    ，至為明確，上訴人主張已清償部分本金云云，洵無足採。
　㈤再按約定利率逾週年百分之20者，經一年後，債務人得隨時
    清償原本，但須於一個月前預告債權人，民法第204條第1項
    固定有明文。上訴人雖稱：其於108年11月17日簽發系爭本
    票時有告知被上訴人會陸續清償本金，被上訴人並無反對之
    意思，是上訴人於簽發系爭本票後所給付之款項合計11萬元
    ，應認係本金之償還云云，惟此為被上訴人所否認，自應由
    上訴人舉證證明之，而兩造間就上訴人所還款項，既無約定
    抵充順序，上訴人亦未提出任何事證證明其有於清償前一個
    月預告被上訴人表明要清償原本之旨，上訴人上開主張，猶
    顯無稽，不足憑採。
七、綜上所述，系爭本票債務確屬存在，上訴人仍應負票據發票
    人之責任。從而，上訴人起訴請求確認被上訴人所持有之系
    爭本票債權，超過1,494,600元之部分對其不存在，為無理
    由。原審就此為上訴人敗訴之判決，核無不合，上訴意旨猶
    執前詞指摘原判決不當，求予廢棄改判，為無理由，應駁回
    其上訴。
八、本件事證已臻明確，兩造其餘之攻擊或防禦方法及所用之證
    據，經本院斟酌後，認為均不足以影響本判決之結果，爰不
    逐一論列，附此敘明。   
九、據上論結，本件上訴為無理由，依民事訴訟法第436 條之1
    第3 項、第449 條第1 項、第78條，判決如主文。 　　
中　　華　　民　　國　　111 　年　　9 　　月　　30　　日
                  民事第一庭審判長法  官 林南薰
 
　　　　　　　　　　　　　　　　　法　官 林麗玉
　　　　　　　　　　　　　　　　　
　　　　　　　　　　　　　　　　　法  官 蔡欣怡
以上正本係照原本作成。　　　　　　　　　　　　　　　　　
本判決不得上訴。
中　　華　　民　　國　　111 　年　　10　　月　　3 　　日
                                  書記官 吳雅真